臺灣臺北地方法院刑事判決　　　　　九十四年度自字第七三號
自　訴　人　乙○○
代　理　人　洪義晴律師
　　　　　　蔡茂松律師
　　　　　　林新傑律師
被　　　告　甲○○
選任辯護人　莊秀銘律師
　　　　　　甘義平律師
　　　　　　蔡調彰律師
上列被告因誹謗案件，經自訴人提起自訴，本院判決如下：
    主  文
甲○○連續公然侮辱人，處拘役伍拾日，如易科罰金，以佰元
折算壹日。
    事  實
一、甲○○係大都市建設開發股份有限公司（下稱大都市建設公
    司）代表人，乙○○為建築師，大都市建設公司於民國九十
    三年四月間，與乙○○協議，由大都市建設公司等數家同屬
    「遠雄企業團」之公司，與乙○○之建築師事務所，共同籌
    組以申請參與臺北市政府「徵求民間參與興建暨營運臺北文
    化體育園區—大型室內體育館開發計畫案之審核」（下稱「
    臺北巨蛋案」）為目的之投標團隊（下稱「臺北巨蛋企業聯
    盟」），由乙○○負責備標、投標、設計等工作，大都市建
    設公司負責領銜申請投標並先行負擔投標保證金等費用。同
    年五月十七日，「臺北巨蛋企業聯盟」經臺北市政府評選為
    最優申請人。惟同年九月間，乙○○因故聲明退出「臺北巨
    蛋企業聯盟」，甲○○因而心生憤怒，基於公然侮辱人之概
    括犯意，連續於九十三年十月二十二日（附表編號一）、同
    年十一月十八日（附表編號二），在附表各編號所示地點召
    開不特定人或多數人能共聞見之記者會，於記者會現場，以
    ：沒人格、頭殼壞去、亂搞東搞西搞、騙子、智障、招搖撞
    騙、居心不良等語句，出言侮辱乙○○（詳如附表所示）。
    嗣承前概括犯意，委由主觀上並無妨害名譽犯意之某不知情
    印刷業者（無證據證明係屬兒童或少年），於九十三年十一
    月間，印製內載乙○○「居心不良」、「是一個大騙子」、
    「招搖撞騙」等侮辱性文字之「臺北巨蛋的未來」手冊，印
    製完成後，委由不知情且姓名年籍不詳之大都市建設公司員
    工（無證據證明係屬兒童或少年），連續在甲○○九十三年
    十一月二十五日以後為說明臺北巨蛋案召開之多次記者會現
    場多數人能共聞共見之場合，散發予到場參與之人，藉此方
    式侮辱乙○○。
二、案經乙○○提起自訴。
    理  由
一、訊據被告甲○○否認犯行，辯稱：在記者會所述，都是基於
    事實所為之陳述，且屬個人意見表達，非以毀損他人名譽為
    目的，又均係對於可受公評之事為適當之評論，依刑法第三
    百十條第三項及司法院大法官會議釋字第五０九號解釋，並
    不成罪云云。經查：
  (一)上開犯罪事實，業據自訴人指訴明確。被告對於分別在九十
    三年十月二十二日、同年十一月十八日，於附表所示各地點
    召開記者會，並於九十三年十一月二十五日印行「臺北巨蛋
    的未來」手冊，在記者會散發等情，並不否認。而被告於九
    十三年十月二十二日記者會，確有以「這種沒人格的人」、
    「為了錢啦，頭殼已經壞去，…這個人是頭殼壞去」、「以
    前高雄那個巨蛋，聽說也是這樣…然後亂搞東搞西搞，後來
    被人家踢出去了」、「一個騙子就是這樣」等言語辱罵自訴
    人乙○○（附表編號一(一)至(四)），復於九十三年十一月十八
    日記者會，稱乙○○：「巨蛋原來是一個好事情，想不到遇
    到乙○○這種人，這種騙子」、「我今天敢公然說要揭發乙
    ○○這個騙子，敢用騙子，這就表示確確實實就是一個騙子
    」、「招搖撞騙」等情（附表編號二(一)至(三)），並據自訴人
    提出該二次記者會之錄影光碟及譯文為證（自證一、自證五
    ），經本院勘驗各該光碟確係被告二次召開記者會之錄影內
    容無誤（本院審判筆錄第十九、二十頁），被告對於自訴人
    提出之上開譯文與上揭記者會錄影光碟內容相符等情，亦不
    爭執（本院審判筆錄第二十頁）。堪認被告於上開二次記者
    會，確有以附表編號一(一)至(四)、編號二(一)至(三)所示言語，辱
    罵自訴人。
  (二)九十三年十月二十三日經濟日報Ａ六版刊登關於被告上開九
    十三年十月二十二日記者會之報導，標題為「甲○○：孵巨
    蛋將籌組新公司」，內容略為：「…遠雄關係企業董事長甲
    ○○昨（）日指出…。他並以嚴詞批判建築師乙○○是『
    騙子』、『智障』，想牟取不法利益，玩弄社會大眾…」等
    情，此有九十三年十月二十三日經濟日報Ａ六版節本影本在
    卷可稽（自證三），經濟日報該篇報導就被告稱自訴人「智
    障」一語，既以引號加以標示，且證人即經濟日報記者梁任
    瑋並於本院證稱：經濟日報九十三年十月二十三日這篇報導
    是我寫的，寫這篇報導是因遠雄企業九十三年十月二十二日
    召開記者會，記者會是甲○○主持，報導的內容與記者會內
    容相符，報導中指乙○○是騙子、智障，是記者會的時候甲
    ○○講的。記者會是在臺北市○○路二百號遠雄企業總部會
    議室舉行等語。從而，被告於九十三年十月二十二日上開記
    者會現場，並有以「智障」一詞（附表編號一(五)）侮辱乙○
    ○等情，堪予採認。
  (三)又九十三年十一月十九日工商時報第十五頁刊有被告九十三
    年十一月十八日記者會之報導，標題為：「甲○○：五大國
    際業者提合作意願書」，內容載有：「…針對某週刊報導甲
    ○○、乙○○及花蓮包商間的糾紛，甲○○昨日特地召開『
    如何孵好巨蛋』記者會，抨擊乙○○是『大騙子』、『居心
    不良』，同時指控包商的施工不周全…」等語，此有九十三
    年十一月十九日工商時報第十五頁節本影本附卷可憑（自證
    六），觀之工商時報該篇報導就被告稱自訴人「存心不良」
    一詞，係以引號加以標示，並參以證人即工商時報記者丙○
    ○於本院證稱：晶華酒店記者會我有出席，記者會是遠雄集
    團趙董事長（即被告）親自主持、「（在記者會趙先生〈即
    被告〉有講乙○○是大騙子居心不良這些話嗎？）有」、「
    （是直接說出這些話，還是這幾個字是經過你的潤飾？）就
    我那時認知是他親口說出」、「（有沒有經過你的潤飾？）
    沒有」等語（本院審判筆錄第十二頁），足見被告亦有於九
    十三年十一月十八日上開記者會現場，以「居心不良」一詞
    （附表編號二(四)）侮辱自訴人。
  (四)而被告確有發行「臺北巨蛋的未來（副標題：拆穿乙○○騙
    局、控告壹週刊不實報導）」手冊，其中第五頁記載：「…
    乙○○這個人居心不良，更可確認、肯定他是一個大騙子，
    他以為挾國外的團隊就可以遊走兩岸，到處招搖撞騙…」等
    語，此有該手冊節本影本附卷可憑（自證八），且該手冊經
    在被告所召開之數次記者會中散發等情，為被告所不否認，
    且經證人梁任瑋證稱：「（你有拿到這本二００四年十一月
    二十五日遠雄企業集團甲○○印製標題為揭穿乙○○巨蛋騙
    局的這本冊子嗎〈即自證八〉？）有」、「（你是如何拿到
    ？）這本冊子在很多次記者會都有發」等語（本院審判筆錄
    第六頁），被告確有派員於記者會場合散發上開手冊等情，
    亦甚明確。
  (五)按刑法分則中公然二字之意義，係指以不特定人或多數人（
    包括特定多數人在內）得以共見共聞之狀況為已足，此經司
    法院院解字第二０三三號解釋及司法院大法官會議釋字第一
    四五號解釋在案。經查：九十三年十月二十二日上開記者會
    之情形，據證人梁任瑋證稱：這場記者會有多少平面媒體及
    電子媒體參加，我沒有統計、會知道有九十三年十月二十二
    日記者會是遠雄集團通知的，我是以記者身分進入現場，並
    沒有看（檢查）記者證，我的理解是可以自由進場等語（本
    院審判筆錄第二、七頁），而同年十一月十八日記者會之情
    況，亦經證人丙○○證稱：「（臺北晶華酒店〈九十三年十
    一月十八日〉召開的記者會參與記者多不多？）多」等語（
    本院審判筆錄第十三、十四頁），足見上開九十三年十月二
    十二日、同年十一月十八日記者會，均有特定多數記者在場
    ，九十三年十月二十二日記者會並容許不特定人進場；而被
    告係派員於九十三年十一月二十五日以後之各記者會現場散
    發上開「臺北巨蛋的未來」手冊等情，業經證人梁任瑋證述
    明確如前，衡之記者會之目的，係提供資訊，使記者透過新
    聞媒體廣為報導，理應邀請多數媒體記者到場，則記者會至
    少應屬特定多數人得共聞見之狀況，是被告九十三年十月二
    十二日、同年十一月十八日，以附表所示言詞辱罵自訴人，
    及於九十三年十一月二十五日以後多次記者會散發上揭「臺
    北巨蛋的未來」手冊所為，均係公然為之，堪予採認。
  (六)又被告稱自訴人「沒人格、頭殼壞去、亂搞東搞西搞、騙子
    、智障、招搖撞騙、居心不良」等語，依社會通念，上開語
    句均足以貶損他人之社會評價及尊嚴，屬輕蔑他人、使人難
    堪之詞，顯屬侮辱之言語，被告在記者會屬不特定人或多數
    人得共聞共見之場合，以上開語句形容自訴人，係對於自訴
    人公然侮辱，亦甚明確。
  (七)被告雖辯稱：於記者會所述均係基於事實所為，且屬個人意
    見表達，非以毀損他人名譽為目的，又均係對於可受公評之
    事為適當之評論，並不成罪云云。經查：被告於上開九十三
    年十月二十二日、同年十一月十八日記者會中所言，及上揭
    「臺北巨蛋的未來」手冊中之記載，均對於伊與自訴人間就
    「臺北巨蛋企業聯盟」之合作始末，及伊主觀上認定自訴人
    如何違約並以各種方式索取不合理商業條件等情，多所陳述
    ，此有記者會譯文及「臺北巨蛋的未來」手冊節本影本附卷
    可稽（自證一、五、八），固可採認。惟衡之被告所述上開
    「沒人格、頭殼壞去、亂搞東搞西搞、騙子、智障、招搖撞
    騙、居心不良」等語，僅在表達對自訴人人格之不屑及輕蔑
    ，與陳述事實有別，且被告對自訴人人格之攻訐亦難認為係
    對於事實之評論，所為非屬指摘、傳述具體事實之誹謗犯行
    （後詳），被告圖以刑法第三百十一條第一、三款事由脫免
    罪責，並援引司法院大法官會議釋字第五０九號解釋置辯，
    並非可取。
  (八)綜上，本件事證明確，被告所辯並非可採，犯行可以認定。
二、核被告所為，係犯刑法第三百零九條第一項公然侮辱罪。自
    訴人認為被告係犯刑法第三百十條第一項誹謗罪、同條第二
    項之加重誹謗罪云云，惟查：被告稱自訴人：沒人格（附表
    編號一(一)、(四)）、頭殼壞去（附表編號一(二)）、騙子（附表
    編號一(三)、附表編號二(一)、(二)、「臺北巨蛋的未來」手冊）
    、智障（附表編號一(五)）、招搖撞騙（附表編號二(三)、「臺
    北巨蛋的未來」手冊）、居心不良（附表編號二(四)、「臺北
    巨蛋的未來」手冊）等語，僅屬對於自訴人人格表示不屑、
    輕蔑，及對於自訴人人格之攻訐，難認係陳述具體事實；而
    被告稱自訴人：「以前高雄那個巨蛋，聽說也是這樣…然後
    亂搞東搞西搞」等語，雖係陳述自訴人在高雄巨蛋所為，惟
    被告並未具體指摘或傳述自訴人在高雄巨蛋案有何不當行為
    ，僅抽象的謾罵嘲弄自訴人「亂搞東搞西搞」等語，亦難認
    係屬誹謗，是本件被告所為，應屬公然侮辱而非誹謗，自訴
    人就此尚有誤解，惟起訴事實相同，爰依法變更起訴法條。
    被告利用不知情之某印刷業者及不知情之大都市建設公司員
    工（無證據證明係屬兒童或少年），印製及散發「臺北巨蛋
    的未來」手冊，係間接正犯。被告先後多次犯行，時間緊接
    ，方法相同，觸犯構成要件相同之罪名，顯係基於概括犯意
    為之，為連續犯，依刑法第五十六條之規定，以一罪論，並
    加重其刑。爰審酌被告犯罪後否認犯行，犯罪後態度難認良
    好，且係於記者會出言或以散布文字方式為之，並經記者將
    被告侮辱自訴人之用語刊行於新聞紙，犯罪手段及對自訴人
    名譽損害甚鉅，情節非輕，惟本件係因被告與自訴人間關於
    「臺北巨蛋企業聯盟」衍生之商業糾紛，被告心生憤怒短於
    思慮而觸犯本件犯行，並審酌被告之品行、智識程度、被告
    與自訴人平日之關係等一切情狀，量處如主文所示之刑，並
    諭知易科罰金之折算標準。
三、不另為無罪諭知之部分：
  (一)自訴意旨另以：被告甲○○於九十三年十月二十二日上開記
    者會，指自訴人乙○○：「想達到個人不法的私人利益然後
    來顛倒是非」、「就是要牟取個人利益…是根本只顧私利、
    不顧社會整個公義，也沒有誠信原則」、「牟取不法的利益
    」等語，因認被告此部分行為，係犯刑法第三百十條第一項
    之誹謗罪嫌云云。
  (二)按犯罪事實應依證據認定之，無證據不得認定犯罪事實，刑
    事訴訟法第一百五十四條第二項定有明文。次按刑法第三百
    十條第一項之誹謗罪，係以意圖散布於眾，而指摘或傳述足
    以毀損他人名譽之事為成立要件，是誹謗罪之成立，除行為
    人在客觀上需有指摘或傳述足以毀損他人名譽之事實外，尚
    須行為人在主觀上有毀損他人名譽之故意，方具構成要件該
    當性，而行為人是否具有主觀構成要件故意，須依行為當時
    之具體情況客觀判斷之，倘無證據足證行為人係出於惡意之
    情況下，即應推定其係以善意為之，而何謂足以損毀他人名
    譽之事，則應從一般社會之客觀通念就個別事實加以判斷，
    而非以當事人主觀之感受為認定之標準。
  (三)本件被告確有於九十三年十月二十二日上開記者會，指自訴
    人：「想達到個人不法的私人利益然後來顛倒是非」、「就
    是要牟取個人利益…是根本只顧私利、不顧社會整個公義，
    也沒有誠信原則」、「牟取不法的利益」等情，業據自訴人
    提出當日記者會錄影光碟、譯文等在卷為證，且為被告所不
    否認，固堪採認。
  (四)惟查：被告係為說明與自訴人間「臺北巨蛋企業聯盟」所衍
    生之商業糾紛，而召開該次記者會，此觀之該次記者會主題
    為：「讓證據說話」（本件自訴狀第二頁），及該次記者會
    內容譯文（自證一）、被告於本院歷次提出之答辯狀內記載
    關於「臺北巨蛋案」、「臺北巨蛋企業聯盟」之始末情形甚
    明。由是可知，關於「臺北巨蛋企業聯盟」商業糾紛，被告
    主觀上認為係自訴人刻意違約所致，被告並認為自訴人個人
    獲有利益，該利益並非合法。則被告於九十三年十月二十二
    日記者會中，指自訴人牟取私人不法利益、違反誠信等語，
    僅在表達被告關於該商業糾紛之主觀認知、判斷及意見而已
    。而被告指自訴人「顛倒是非」等情，係表達被告認為自訴
    人關於該項商業糾紛之發言與事實不符。又商業行為本以獲
    利為目的，「臺北巨蛋企業聯盟」既屬大都市建設公司等法
    人與自訴人之建築師事務所，以營利為目的訂立之契約關係
    ，則被告指自訴人：只顧私利，不顧社會公義等語，亦難認
    為有損自訴人名譽。
  (五)綜上，被告九十三年十月二十二日上開記者會中，指自訴人
    ：「想達到個人不法的私人利益然後來顛倒是非」、「就是
    要牟取個人利益…是根本只顧私利、不顧社會整個公義，也
    沒有誠信原則」、「牟取不法的利益」等語，其中指自訴人
    「只顧私利、不顧社會整個公義」之部分，難認有損自訴人
    名譽。且被告係在陳述其主觀上認為上開商業糾紛中，自訴
    人獲有利益，該項利益並非合法，且該項糾紛係起因於自訴
    人違約，及自訴人關於該項商業糾紛之發言並非實在等主觀
    上認知、判斷及意見，實難認為被告此部分之陳述，有何毀
    損自訴人名譽之故意，參以首開說明，被告此部分行為，核
    與刑法誹謗或公然侮辱罪之要件不符，惟被告此部分行為如
    成立犯罪，與前開經論罪科刑之部分，有裁判上一罪關係，
    爰不另為無罪之諭知。
據上論斷，應依刑事訴訟法第三百四十三條、第二百九十九條第
一項前段、第三百條，刑法第五十六條、第三百零九條第一項、
第四十一條第一項前段，判決如主文。
中　　華　　民　　國　九十四　年　　十　　月　 二十   日
　　　　　　　　　刑事第五庭  審判長法　官　黃程暉
                                    法  官  賴秀蘭
                                    法  官  高偉文
以上正本證明與原本無異。
如不服本判決，應於判決送達後十日內，向本院提出上訴狀。
　　　　　　　　　　　　　　    　　書記官　張華瓊
中　　華　　民　　國　九十四　年　　十　　月　 二十   日
附錄本案論罪科刑法條全文
中華民國刑法第三百零九條
公然侮辱人者，處拘役或三百元以下罰金。
以強暴犯前項之罪者，處一年以下有期徒刑、拘役或五百元以下
罰金。
┌─────────────────────────────────────┐
│附表                                                                      │
├──┬──────────┬──────────┬────────────┤
│編號│時間                │地點                │侮辱之言詞內容          │
├──┼──────────┼──────────┼────────────┤
│一  │九十三年十月二十二日│臺北市○○路○段二百│(一)這種沒人格的人。      │
│    │下午某時            │號遠雄企業總部會議室│(二)為了錢啦，頭殼已經壞去│
│    │                    │                    │  ，…這個人是頭殼壞去。│
│    │                    │                    │(三)以前高雄那個巨蛋，聽說│
│    │                    │                    │  也是這樣…然後亂搞東搞│
│    │                    │                    │  西搞。                │
│    │                    │                    │(四)一個騙子就是這樣。    │
│    │                    │                    │(五)智障。                │
├──┼──────────┼──────────┼────────────┤
│二  │九十三年十一月十八日│臺北市晶華酒店內    │(一)巨蛋原來是一個好事情，│
│    │某時                │                    │  想不到遇到乙○○這種人│
│    │                    │                    │  ，這種騙子。          │
│    │                    │                    │(二)我今天敢公然說要揭發劉│
│    │                    │                    │  培森這個騙子，敢用騙子│
│    │                    │                    │  ，這就表示確確實實就是│
│    │                    │                    │  一個騙子。            │
│    │                    │                    │(三)招搖撞騙。            │
│    │                    │                    │(四)居心不良。            │
└──┴──────────┴──────────┴────────────┘
